【裁判字號】    99,台上,4331
【裁判日期】    990708
【裁判案由】    妨害性自主等罪
【裁判全文】
最高法院刑事判決            九十九年度台上字第四三三一號
上  訴  人  台灣高等法院檢察署檢察官
被      告  甲○○
上列上訴人因被告妨害性自主等罪案件，不服台灣高等法院中華
民國九十七年九月十一日第二審判決（九十七年度上訴字第二七
七一號；起訴案號：台灣板橋地方法院檢察署九十六年度偵字第
三八九五號），提起上訴，本院判決如下：
    主  文
上訴駁回。
    理  由
一、妨害性自主部分
按刑事訴訟法第三百七十七條規定，上訴於第三審法院，非以判
決違背法令為理由，不得為之。是提起第三審上訴，應以原判決
違背法令為理由，係屬法定要件。如果上訴理由書狀並未依據卷
內訴訟資料，具體指摘原判決不適用何種法則或如何適用不當，
或所指摘原判決違法情事，顯與法律規定得為第三審上訴理由之
違法情形，不相適合時，均應認其上訴為違背法律上之程式，予
以駁回。本件檢察官就被告甲○○被訴妨害性自主部分上訴意旨
略稱：(一)、被告在偵查中聲請停止羈押之刑事理由狀內，已載明
「坦承被害人所指控全部罪行」等語，原審審判長就此項證據資
料，竟未於審判期日提示供檢察官辨認、表示意見，所踐行之訴
訟程序已非適法；且遽為有利被告之判決，未說明不採用上揭證
據之理由，亦嫌理由欠備。(二)、被害人Ａ女（基本資料詳卷）係
印尼籍外勞，就受害細節縱然先後指述不一，然關於其遭被告願
以高於原雇主所付薪資，僱用照顧病母為由，騙往被告租住之單
人小房間，旋被摀嘴、脫衣，反抗無效，三日共被強制性交三次
得逞，其間，被告嚇稱如自行外出，會遭警逮捕遣返等語，Ａ女
曾打電話求救，於第四日始藉故外出，趁機跳車，改搭計程車直
奔警所報案之基本社會事實，並無不同，證人即Ａ女原雇主林○
全、林○慧父女亦證實確有電話求援之事，且有Ａ女手機雙向通
聯紀錄可佐，被告更有強制性交未遂之前科紀錄，於本件案發後
，先至地檢署自首之情，當均屬被告有罪之直接或間接證據，原
審仍認為不能證明被告犯罪，卻未充分說明其理由，亦有判決不
備理由之違法；其不依第一審檢察官之聲請，傳喚被告之母親究
明實情，並有未盡查證職責之違失。(三)、警員潘○良供證：伊帶
Ａ女至案發現場勘察時，Ａ女曾言在該處遭被告性侵害及恐嚇；
尚謂有時自行至該房外之（公用）浴室如廁等語，原審以其性質
屬傳聞證據為由，不採信前段性侵害之說，卻又採用後段如廁之
語，認為Ａ女在偵、審中所述被恐嚇而不敢自己出房如廁云者，
猶非無疑。可見對於同質之證據，竟有不同之取捨標準，顯然違
背傳聞法則、經驗法則與論理法則，且未見敘明原因，當認理由
不備云云。惟查：(一)、刑事訴訟新制採行改良式當事人進行主義
後，檢察官負有實質舉證責任，法院僅立於客觀、公正、超然之
地位而為審判，雖有證據調查職責，並無蒐集被告犯罪證據之義
務，往昔類如上窮碧落下黃泉式之與檢察官聯手蒐證證明被告犯
罪之辦案作為，已不能存在，是倘檢察官無法提出證據，以說服
法院形成被告有罪之心證，當應為被告無罪之諭知，俾落實無罪
推定原則，觀諸刑事訴訟法第一百五十四條第一項、第二項、第
一百六十一條第一項、第二項及第三百零一條第一項規定即明，
自無許檢察官未確實盡其舉證責任，反指法院不積極蒐集被告罪
證，存有證據調查未盡之違法，執為第三審上訴之適法理由。本
件第一審法院已就被告迭在警詢、偵查及該審審理時，堅決否認
犯罪，卻一度具狀記載「坦承被害人指控全部罪行」之原因予以
調查，被告哭泣答以：係於羈押時，遭看守所內同室之人逼迫；
到庭實行公訴之檢察官旋表示：偵查檢察官並未將該項自白列為
犯罪證據，起訴書亦無記載，故不以之作為證據資料各等語；第
一審因此未就此情，在判決內予以論述、判斷，迨為被告無罪諭
知後，檢察官不服，提起上訴，上訴理由書內仍無就此予以爭執
，原審之蒞庭檢察官亦僅稱「上訴要旨如上訴書所載」，自準備
程序迄審判終結，悉未表示舉出上揭真實性存疑之自白，作為證
據方法，有各該筆錄與上訴理由書在案可徵，原審基於公平法院
之理念不加審酌，於法並無不合。上訴意旨指其存有諸多不法，
核屬誤會。(二)、證據之取捨、證明力之判斷，俱屬事實審法院自
由裁量判斷之職權，此項職權之行使，倘不違背客觀存在之經驗
法則或論理法則，即不違法，觀諸刑事訴訟法第一百五十五條第
一項規定甚明，自無由當事人任憑主觀為不同之評價，指摘原判
決係違法，而資為上訴第三審適法理由之餘地。又同法第三百七
十九條第十款所稱應於審判期日調查之證據，係指與待證事實具
有重要關係，客觀上認有調查之必要性，為認定事實、適用法律
之基礎者而言。若所聲請調查之證據，客觀上難認和待證之事實
間，具有關聯性，既乏調查之必要性，自毋庸為無益之查證，並
無所謂未盡調查證據職責之違法情形存在。原判決首先說明上訴
人直承確將Ａ女帶至租屋處，先後「四」次和Ａ女發生性交，核
與Ａ女指訴性交一節大致相符（但稱「三」次），並有醫院診斷
Ａ女處女膜呈陳舊性傷痕之診斷書可參，固堪認性交之事屬實。
但是否為強制性交？則以Ａ女關於強制手法，在警詢時，係謂：
遭綁手、摀嘴巴，無其他暴力、脅迫、恐嚇、催眠術，被告給伊
吃藥，吃後馬上想睡覺，伊下體流血、很痛；在偵查中，改稱：
被告摸伊肩膀及手，伊害怕並反抗，被告摀住伊嘴不讓叫，後來
伊因在該處已經三天，緊張沒睡覺，就翻抽屜，看見藥，（自己
）吃了睡覺；在第一審作證時，先謂：被告很胖，將伊緊抱，伊
「踢他也沒有用」，而「強姦」得逞；經檢察官提示偵查筆錄，
旋改稱：被告第一次性交時，摀住伊之嘴巴，不讓伊叫出聲音；
在次一庭期，另翻指：被告為性交時，有對伊為強暴、脅迫，強
壓伊頭部，強行口交，並強拉伊手為手淫，但未打、，伊陰部
很痛，身上無傷，衣服亦未破損各等語，非但就重要關鍵事項諸
多齟齬，且所謂陰部流血一節，要與醫院診斷書所載除陳舊性處
女膜裂傷不符，況該診斷證明尚載明「無瘀傷」、「無明顯外傷
」之英文，尤以將其病歷及採血送驗，「苯二氮平類鎮定安眠劑
血清定量結果未檢出」，有檢驗報告可憑；衡諸Ａ女已年滿三十
歲，身心健全，足以勝任外勞來台服務工作，上揭被害經過之陳
述，竟然存有極大差異，顯具重大瑕疵，難謂無合理懷疑其真實
性之餘地。Ａ女來台已逾五年，平日能以簡單國語與人溝通，而
參以被告租屋處之房間門鎖，得自內開啟，被告每日外出，時間
甚長，隔房多有其他租戶聲音，Ａ女在房內尚頻以手機對外通聯
，為Ａ女直陳無隱；國語溝通能力一情，已經林○全供明；房門
開啟一節，亦經林○慧證實；手機通聯一事，且有通聯紀錄足憑
；潘○良警員更謂Ａ女在案發現場自言曾於被告外出時，自行出
房去公用浴室如廁等語，乃竟未趁被告不在之機會，出聲尋求其
他住戶協助，或以手機求援，實違常情。另以雖然林○全證稱：
Ａ女離家後，曾打電話給其妻女及友人泣訴遭人拘禁性侵害；林
○慧供證：確有接獲Ａ女聲稱遭受性侵害，向伊求救，伊在電話
中教以如何逃走各等語，然而林○全之供述，性質上為（輾轉而
來之）傳聞證據；林○慧前段所言，亦屬傳聞，後段所述，仍非
在現場親自見聞Ａ女受害所為反應，微論Ａ女之指述，實與前揭
客觀跡證不符，何況無法排除Ａ女既以林○全不滿伊不諳台語，
有意將之解僱為由，脫逃經友人介紹欲改受僱於被告，則其不滿
意新環境，回心轉意想回林○全家工作，因此捏詞虛指遭被告性
侵害之可能。至於檢察官提出之被告住處照片與被告之照片，僅
足證明其住處環境及被告相貌；Ａ女行動電話通聯調閱查詢單和
雙向通聯紀錄，雖可證明多次通聯情形，卻反足證明多有求救機
會，益見Ａ女所言受害之情，難以信實，咸不能憑以證明被告有
公訴意旨所謂之性侵害犯行。再以縱然就檢察官所舉各項證據資
料，加以綜合觀察判斷，仍無法獲致被告有罪之堅強心證，因而
維持第一審諭知被告無罪之判決，駁回檢察官之第二審上訴。所
為之證據取捨、證明力之判斷及得心證理由，俱有各訴訟資料存
卷可稽，自形式上觀察，並未違背客觀存在之經驗法則、論理法
則。被告固謂與Ａ女約定每月付款新台幣（下同）二萬五千元，
其中二萬元係照顧病母之費用，其餘五千元為被告和Ａ女之性交
易報酬，詎Ａ女翻悔，於第四次性交後，即開口需索六千元，最
少應付五千元，因被告無力付款，竟滋生本案糾葛等語，事為Ａ
女否認，所爭執者，厥為究屬強制性交或性交易未付款？無論如
何，因被告之母親於其等爭執之事全未參與，亦不在現場，難認
具有與待證事實間之關聯性，原審未贅行傳證，於法並無不合。
至被告至台灣板橋地方法院檢察署自首，係陳述給予金錢與告訴
人為性交，其有同意云云，本難執為不利於被告之認定，原判決
未予論敘，難指為違法。上訴意旨置原判決已明白論斷之事項於
不顧，就屬原審取捨證據職權之適法行使，任憑主觀指摘為違法
，且猶為單純之事實爭論，不能認為適法之第三審上訴理由。(三)
、傳聞證據之所以應被排除，係因證人所陳述者，非屬親身經歷
之事實，而祇是傳播第二手以上之資訊，無從透過反對詰問程序
檢驗其真實性，法院亦無法直接從中獲取正確之心證，但此乃指
不利於被告之傳聞而言，如屬有利被告之傳聞，則不妨作為彈劾
證據，以削弱或否定其相對立證據之憑信性。是對於傳聞證據之
取捨，須視其作用上，究竟屬於證明犯罪事實之用，或彈劾證據
證明力之用，而有不同之標準，乃當然之法理，不待煩言。原判
決就潘錫良所為聽聞自Ａ女陳述之傳聞證據，視其作用而異其取
捨標準，經核尚無違誤，上訴意旨執以指摘，容係誤會。依上說
明，應認此部分上訴為違背法律上之程式，予以駁回。
二、強制及恐嚇危害安全部分
按刑事訴訟法第三百七十六條所列各罪之案件，經第二審判決者
，不得上訴於第三審法院，為該法條所明定。原判決關於本部分
，亦維持第一審為無罪之諭知，駁回檢察官之第二審上訴，起訴
法條為刑法第三百零四條之強制罪名、第三百零五條之恐嚇危害
安全罪名，核屬刑事訴訟法第三百七十六條第一款之案件。依上
開說明，既經第二審判決，自不得上訴於第三審法院，檢察官猶
提起上訴，顯為法所不許，亦應予以駁回。
據上論結，應依刑事訴訟法第三百九十五條前段，判決如主文。
中    華    民    國  九十九  年    七    月    八    日
                      最高法院刑事第十庭
                          審判長法官  花  滿  堂
                                法官  黃  正  興
                                法官  陳  東  誥
                                法官  林  錦  芳
                                法官  洪  昌  宏
本件正本證明與原本無異
                                      書  記  官
中    華    民    國  九十九  年    七    月   十二   日
                                                      Ｅ

司法院資訊處製作；財團法人民間司法改革基金會備份。
